ACORDAO-COMPLETO-2469481

ACÓRDÃO 6256/2021 ATA 11/2021 - PRIMEIRA CÂMARA

VISTOS, relatados e discutidos estes autos de tomada de contas especial instaurada pela Caixa Econômica Federal, em desfavor do Município de Aveiro/PA em razão do desvio de finalidade na utilização dos recursos do Termo de Compromisso 0372712-67/2011, celebrado com a União, por intermédio do então Ministério do Desenvolvimento Agrário (MDA - extinto) , para a aquisição de equipamentos, máquinas e veículos no âmbito do Programa Nacional de Desenvolvimento Sustentável de Territórios Rurais (Pronat) .
ACORDAM os Ministros do Tribunal de Contas da União, reunidos em sessão desta 1ª Câmara, ante as razões expostas pelo relator, e com fundamento nos art. 12, §§ 1º e 2º; da Lei 8.443/1992 c/c o art. 202 do Regimento Interno, em:
9.1. rejeitar as alegações de defesa apresentadas pelo Município de Aveiro/PA;
9.2. fixar novo e improrrogável prazo de 15 (quinze) dias para que o Município de Aveiro/PA comprove, perante este Tribunal, o recolhimento aos cofres do Tesouro Nacional da importância de R$ 252.020,55 (duzentos e cinquenta e dois mil, vinte reais e cinquenta e cinco centavos) , atualizada monetariamente a partir de 24/10/2016 até a data da efetiva quitação do débito;
9.3. informar o Município de Aveiro/PA de que o recolhimento tempestivo da quantia acima indicada, atualizada monetariamente, sanará o processo e resultará na regularidade com ressalva das presentes contas. Por outro lado, a ausência dessa liquidação levará à irregularidade de suas contas, com imputação de débito, que além de ser atualizado monetariamente será também acrescido de juros moratórios; e
9.4. autorizar, caso venha a ser solicitado, o pagamento da dívida em até 36 (trinta em seis) parcelas mensais consecutivas, a primeira a ser paga no prazo acima fixado e as demais, a cada 30 (trinta) dias a contar da parcela anterior, com cada valor mensal atualizado monetariamente, na forma da legislação em vigor, e alertar ao responsável que a falta de comprovação do recolhimento de qualquer parcela importará no vencimento antecipado do saldo devedor.

Tomada de contas especial instaurada contra o Município de Aveiro/PA em razão do desvio de finalidade na utilização dos recursos do Termo de Compromisso 0372712-67/2011, celebrado com a União para a aquisição de equipamentos, máquinas e veículos no âmbito do Programa Nacional de Desenvolvimento Sustentável de Territórios Rurais (Pronat).

Primeira Câmara

Município de Aveiro/PA

3. Responsável: Município de Aveiro/PA (04.542.916/0001-24)

13.1. Ministros presentes: Walton Alencar Rodrigues (Presidente), Benjamin Zymler, Vital do Rêgo e Jorge Oliveira (Relator).

ACORDAO-COMPLETO-2514559

Acórdão 18318/2021 - Primeira Câmara

JORGE OLIVEIRA

Trata-se de tomada de contas especial instaurada pela Caixa Econômica Federal (Caixa) , em desfavor do Município de Aveiro/PA em razão do desvio de finalidade na utilização dos recursos do Termo de Compromisso 0372712-67/2011, celebrado com a União, por intermédio do então Ministério do Desenvolvimento Agrário (MDA - extinto) , para a aquisição de equipamentos, máquinas e veículos no âmbito do Programa Nacional de Desenvolvimento Sustentável de Territórios Rurais (Pronat) .
	2. Transcrevo, a seguir, excerto da instrução da unidade técnica que analisou a matéria:
	" (...) 
	HISTÓRICO
	2. O ajuste foi firmado no valor de R$ 360.778,00, sendo R$ 349.954,66 à conta da compromitente e R$ 10.823,34 referentes à contrapartida do compromissário (peça 3, p. 39) .
	3. O termo de compromisso teve vigência de 31/12/2011 a 30/03/2016 (peça 3, pp. 47-53, e peça 4, pp. 1-31) com prazo para apresentação da prestação de contas final até sessenta dias após o término de sua vigência.
	4. O repasse efetivo da União totalizou R$ 349.954,66 e foi creditado na conta corrente específica do ajuste (Caixa Econômica Federal, Agência 0552, Conta 647.052-2) em uma única parcela no dia 21/06/2012 (peça 5, p. 13) . Desse montante, foram desbloqueados R$ 170.546,40, conforme detalhamento a seguir, e comprovada a execução de R$ 10.823,34 da contrapartida (peça 5, pp. 9 e 13) .
	Valor desbloqueado (R$) 
	Data

	131.630,00
	27/12/2012

	38.916,40
	22/03/2013

	5. Não houve a devolução ao Tesouro do recurso não desbloqueado mais rendimentos. Conforme informou a Caixa (peça 5, p. 71) , houve saque de R$ 252.020,55 (peça 5, p. 29) da conta vinculada ao contrato, em razão de bloqueio judicial via Bacenjud, devido a uma dívida trabalhista da prefeitura do Município de Aveiro/PA.
	6. Consta no Parecer 23/2018/REGOVTR, datado de 22/05/2018 (peça 3, pp. 5-7) , da Caixa, que foram cumpridos os objetivos previstos no plano de trabalho, foi gerado o benefício social esperado e houve funcionalidade do objeto. Consta, ainda, no referido parecer que foram apresentadas as prestações de contas parciais referentes à primeira e segunda parcelas dos recursos desbloqueados, que foram aprovadas. A motivação para a instauração da TCE foi o saque indevido de R$ 252.020,55, referente ao saldo de recurso utilizado em finalidade diversa do objeto contratado.
	7. No Parecer Técnico de Funcionalidade Parcial, de 28/11/2016, elaborado pela Caixa (peça 3, pp. 9-10) consta que houve funcionalidade parcial do objeto, uma vez que o funcionamento e/ou a utilização das máquinas/equipamentos são independentes entre si.
	8. No Relatório de TCE (peça 6, pp. 42-45) constam as seguintes informações referentes à execução do ajuste:
	'5. Conforme documentos à fl. 90, o saldo de repasse/rendimentos de aplicação foi bloqueado judicialmente e transferido para conta judicial, via Bacenjud, devido à uma dívida trabalhista da Prefeitura Municipal de Aveiro/PA.
	(...) 
	12. Com relação à atribuição de responsabilidade, entendo que esta deve ser imputada à Prefeitura do Município de Aveiro/PA, visto que o saldo de repasse/rendimentos de aplicação foi bloqueado judicialmente e transferido para conta judicial, via Bacenjud, devido à uma dívida trabalhista da Prefeitura Municipal, resultando no dano ao erário decorrente do desvio de finalidade na aplicação dos recursos.'
	9. O responsável arrolado na fase interna foi devidamente comunicado por meio de seu representante legal (peça 3, pp. 15-17) e, diante da ausência de justificativas para elidir a irregularidade e da não devolução dos recursos, instaurou-se a tomada de contas especial.
	10. No relatório (peça 6, pp. 42-45) , o tomador de contas concluiu pela responsabilidade do Município de Aveiro/PA, em razão do bloqueio judicial do saldo de repasse/rendimentos e sua transferência para conta judicial, via Bacenjud, em razão de dívida trabalhista da prefeitura do referido município.
	11. Em 02/07/2019, a Controladoria-Geral da União emitiu o relatório de auditoria (peça 6, pop. 49-52) , em concordância com o relatório do tomador de contas. O certificado de auditoria e o parecer do dirigente do órgão de controle interno concluíram pela irregularidade das presentes contas (peça 6, pp. 53-55) .
	12. Em 25/07/2019, o ministro responsável pela área atestou haver tomado conhecimento das conclusões contidas no relatório e certificado de auditoria, bem como do parecer conclusivo do dirigente do órgão de controle interno, manifestando-se pela irregularidade das contas, e determinou o encaminhamento do processo ao Tribunal de Contas da União (peça 7) .
	13. Na instrução inicial (peça 10) , analisando-se os documentos dos autos, concluiu-se pela necessidade de realização de citação para as irregularidades abaixo: 
	a) realizar a citação, com fundamento nos arts. 10, § 1º, e 12, incisos I e II, da Lei 8.443/1992 c/c o art. 202, incisos I e II, do RI/TCU, para que, no prazo de quinze dias, os responsáveis abaixo, em decorrência das condutas praticadas, apresentem alegações de defesa e/ou recolham, aos cofres do Instituto Nacional de Colonização e Reforma Agrária, a quantia abaixo indicada, atualizada monetariamente a partir da respectiva data até o efetivo recolhimento, abatendo-se na oportunidade a quantia eventualmente ressarcida, na forma da legislação em vigor, que geraram as irregularidades demonstradas a seguir:
	Quantificação do Débito
	Data de ocorrência
	Valor histórico (R$) 
	Débito/Crédito

	24/10/2016
	252.020,55
	D

	Valor atualizado do débito (sem juros) em 16/06/2020: R$ 282.389,03.
	Débito relacionado ao responsável Município de Aveiro/PA (CNPJ 04.542.916/0001-24) 
	Irregularidade: utilização de recursos do Termo de Compromisso 0372712-67/2011, registro Siafi 672492, em finalidade diversa daquela prevista no plano de trabalho, haja vista que o saldo de repasse/rendimentos de aplicação existente em 24/10/2016 foi bloqueado judicialmente e transferido para conta judicial, via Bacenjud, devido à existência de dívida trabalhista da prefeitura do Município de Aveiro/PA.
	Evidências da irregularidade: Termo de compromisso (peça 3, pp. 37-49) , Parecer 23/2018/REGOVTR, datado de 22/05/2018 (peça 3, pp. 5-7) , Relatório de TCE (peça 6, pp. 42-45) e Parecer Técnico de Funcionalidade Parcial, de 28/11/2016 (peça 3, pp. 9-10) .
	Normas infringidas: parágrafo único do art. 70 da Constituição Federal; art. 145 do Decreto 93.872/1986; cláusula terceira, subitem 3.2, 'a' e 'h', do termo de compromisso.
	Conduta: utilizar-se de recursos do Termo de Compromisso 0372712-67/2011, registro Siafi 672492, em finalidade diversa daquela prevista no plano de trabalho, haja vista que o saldo de repasse/rendimentos de aplicação existente em 24/10/2016 foi bloqueado judicialmente e transferido para conta judicial, via Bacenjud, devido à existência de dívida trabalhista da prefeitura do Município de Aveiro/PA.
	Nexo de causalidade: a utilização de recursos do Termo de Compromisso 0372712-67/2011, registro Siafi 672492, em finalidade diversa daquela prevista no plano de trabalho, haja vista que o saldo de repasse/rendimentos de aplicação existente em 24/10/2016 foi bloqueado judicialmente e transferido para conta judicial, via Bacenjud, devido à existência de dívida trabalhista da prefeitura do Município de Aveiro/PA, resultou em dano ao erário pelo valor de R$ 252.020,55.
	Culpabilidade: não há excludentes de ilicitude, de culpabilidade e de punibilidade; é razoável supor que a responsável tinha consciência da ilicitude de sua conduta; era exigível conduta diversa da praticada, qual seja, adotar providências a fim de que os recursos fossem aplicados no objeto do termo de compromisso ou restituir o valor bloqueado ao órgão repassador.
	14. Em cumprimento ao pronunciamento da unidade (peça 12) , foi efetuada a citação do responsável por meio do Ofício 29748/2020-TCU/Seproc (peça 14) , que foi efetivamente recebido, como atesta o aviso de recebimento (peça 25) .
	15. O responsável compareceu aos autos e apresentou suas alegações de defesa (peça 16) , bem como documentação relativa à sua nomeação para o cargo de prefeito (peça 17) , documentação do convênio (peça 20) e cópia da Ação Civil Pública por Ato de Improbidade Administrativa, em desfavor do ex-prefeito, Olinaldo Barbosa da Silva (peça 21) .
	EXAME TÉCNICO
	Das alegações de defesa do Município de Aveiro/PA (peça 16) 
	16. O Município de Aveiro foi citado em razão da utilização de recursos do Termo de Compromisso 0372712-67/2011, em finalidade diversa daquela prevista no plano de trabalho, haja vista que o saldo de repasse/rendimentos de aplicação existente em 24/10/2016, no valor de R$ 252.020,55, foi bloqueado judicialmente e transferido para conta judicial, via Bacenjud, devido à existência de dívida trabalhista da prefeitura do Município de Aveiro/PA.
	17. O município, na pessoa de seu representante, Vilson Gonçalves, apresentou as seguintes justificativas em relação à irregularidade apontada:
	a) o ex-gestor à época dos fatos, Olinaldo Barbosa da Silva, responsável pela administração dos recursos federais, não prestou contas do valor bloqueado e transferido via Bacenjud para a conta judicial, em razão de dívida trabalhista do município, tendo sido verificado pelo atual prefeito a inexistência dos documentos jurídicos-contábeis da municipalidade, capazes de aferir a ciência deste evento;
	b) foi ajuizada pelo município, na subseção da Justiça Federal de Itaituba/PA (TRF-1) , Ação Civil por Improbidade Administrativa em desfavor do ex-prefeito Olinaldo Barbosa da Silva, em razão da não prestação de contas dos recursos do convênio (Processo 1001186-88.2020.4.01.3908) ;
	c) o cometimento de irregularidade pelo ex-gestor, Olinaldo Barbosa da Silva, acarretou infringência aos princípios da moralidade, publicidade, eficiência, impessoalidade e legalidade, restando preenchidos os requisitos para se inferir ocorrência de ato de improbidade administrativa em relação aos atos praticados por ele, nos termos da Lei 8.492/1992;
	d) a ausência de prestação de contas e/ou de informações por parte dos chefes do Poder Executivo municipais constitui fato penalmente típico, consoante o disposto no art. 1º, inciso VII, do Decreto-lei 201/1967, ensejando a propositura de ADIN interventiva junto ao Supremo Tribunal Federal pelo Procurador-Geral da República (art. 34, inciso VII, alínea 'd', da CF) e causa justificadora de decretação de intervenção estadual nos municípios (art. 35, inciso II, da CF) ;
	e) o município tem sofrido ameaças de restrições no repasse de verbas estaduais e federais, por conta de irregularidades patrocinadas pelo ex-gestor;
	f) Olinaldo Barbosa da Silva praticou ato de improbidade, previsto no art. 11, inciso VI, da Lei 8.429/1992, em razão de ter deixado de prestar contas quando estava obrigado a fazê-lo;
	g) cabe a Olinaldo Barbosa da Silva a apresentação de elementos capazes de demonstrar a regular aplicação dos recursos públicos, em vista da sólida jurisprudência do TCU, fundamentada no art. 70, parágrafo único, da Constituição Federal, e no art. 93 do Decreto-lei 200/1967;
	h) com base no Acórdão 3912/2016-TCU-Primeira Câmara, no caso de omissão no dever de prestar contas, não cabe imputar débito ao gestor sucessor, se a aplicação dos recursos transferidos, a vigência do convênio e o fim do prazo para prestação de contas tiverem ocorrido na gestão do antecessor;
	i) nos termos do Acórdão 4523/2014-TCU-Segunda Câmara, não se atribui corresponsabilidade ao prefeito sucessor quando este demonstrar que: i) não teve meios de prestar as contas de convênio, cujo prazo para tanto venceu durante sua gestão; ii) adotou as medidas necessárias ao resguardo do patrimônio público. Do mesmo modo, esta Corte dispôs no Acórdão 1514/2015-TCU-Primeira Câmara, que é afastada a responsabilidade do prefeito sucessor se este, na impossibilidade de apresentação das contas do prefeito anterior que se encerram na sua gestão, adota medidas visando: i) resguardo do patrimônio público; ii) à instauração de tomada de contas especial; e
	j) o atual prefeito ficou impossibilitado de prestar contas dos recursos utilizados em gestão anterior, porque o seu antecessor não lhe repassou os documentos necessários para essa prestação, afigurando-se desproporcional julgar irregulares suas contas, tornando-o responsável por atos que independe de sua vontade.
	Análise
	18. Cumpre destacar, inicialmente, que no Parecer 23/2018/REGOVTR, datado de 22/05/2018 (peça 3, pp. 5-7) , da Caixa, consta que foram cumpridos os objetivos previstos no plano de trabalho, foi gerado o benefício social esperado e houve funcionalidade do objeto. Consta ainda no referido parecer que foram apresentadas as prestações de contas parciais referentes à primeira e segunda parcelas dos recursos desbloqueados, que foram aprovadas. Portanto, não há que se falar em responsabilização de Olinaldo Barbosa da Silva.
	19. Constata-se, pela citação, que não está sendo imputada responsabilidade à pessoa de Vilson Gonçalves, chefe do Poder Executivo do Município de Aveiro/PA, na gestão 2017-2020, mas sim à pessoa jurídica do município, que se beneficiou indiretamente dos recursos do termo de convênio, devido ao bloqueio judicial e à transferência dos referidos recursos para conta judicial, via Bacenjud, devido à existência de dívida trabalhista da prefeitura.
	20. Foi alegado que o município ajuizou, na subseção da Justiça Federal de Itaituba/PA (TRF-1) , Ação Civil por Improbidade Administrativa em desfavor do ex-prefeito Olinaldo Barbosa da Silva, em razão da não prestação de contas dos recursos do convênio (Processo 1001186-88.2020.4.01.3908) . Contudo, o Governo Federal quando repassa recursos a municípios, por meio de convênios ou instrumentos congêneres, o faz para que sejam executadas ações específicas, de interesse mútuo. A utilização desses recursos para o cumprimento de outras obrigações municipais, como é o caso do pagamento de dívidas trabalhistas, por óbvio, não atende à finalidade que o levou a fazer o repasse dos recursos. Nesse tipo de situação, fica evidente o benefício indevido do ente federativo, em face da utilização de recursos federais para pagamento de despesas que deveriam ser suportadas com recursos próprios, em vista do disposto na Decisão Normativa-TCU 57/2004. Natural, portanto, que o município seja instado a devolver os valores recebidos.
	21. Conforme se constata em trecho do voto que fundamentou o Acórdão 2848/2019-TCU-Primeira Câmara, abaixo transcrito, resta caracterizado desvio de finalidade em razão do bloqueio judicial dos recursos para quitação de dívida trabalhista:
	'22. Noutro giro, quanto ao Município de Parintins/AM, tem-se que, em situação semelhante a que ora se analisa, isto é, quando determinado o bloqueio judicial de valores relativos a verba federal repassada ao ente federado para a quitação de pendências trabalhistas, esta Corte entendeu caracterizado desvio de finalidade, sendo a municipalidade responsável pela devolução do respectivo valor (Acórdãos 5.086/2016, 240/2017 e 1.732/2017, todos da 1ª Câmara, e de Relatoria do Ministro-Substituto Augusto Sherman Cavalcanti) .'
	22. Ante os exames realizados, seria o caso de sugerir-se o julgamento irregular das contas do ente federativo. Todavia, de acordo com a consolidada jurisprudência deste Tribunal, a exemplo dos Acórdão 1179/2011-TCU-Primeira Câmara (Relator Ministro Valmir Campelo) , 5.118/2014 - 1ª Câmara (Relator Ministro Bruno Dantas) , 6.361/2013 - 1ª Câmara (Relator Ministro Valmir Campelo) , e 1.449/2013 - 2ª Câmara (Relator Ministro Aroldo Cedraz) , e tendo em vista a presunção de boa-fé de que goza a pessoa jurídica de direito público, deve-se, previamente ao julgamento das contas, fixar novo e improrrogável prazo para recolhimento da importância devida, acrescida de atualização monetária, na forma do disposto no art. 12, §§ 1º e 2º, da Lei 8.443/1992, e no art. 202, §§ 2º e 3º, do Regimento Interno do TCU.
	CONCLUSÃO
	23. Pelo exposto, deve-se, previamente ao julgamento das contas, fixar novo e improrrogável prazo para recolhimento da importância devida ao Incra, acrescida de atualização monetária, na forma do disposto no art. 12, §§ 1º e 2º, da Lei 8.443/1992, e no art. 202, §§ 2º e 3º, do Regimento Interno do TCU.
	PROPOSTA DE ENCAMINHAMENTO
	24. Diante do exposto, submetemos os autos à consideração superior, propondo ao Tribunal:
	a) fixar, com fundamento nos art. 12, §§ 1º e 2º, da Lei 8.443/1992, novo e improrrogável prazo de quinze dias para que o Município de Aveiro/PA comprove, perante este Tribunal, o recolhimento aos cofres do Ministério da Agricultura, Pecuária e Abastecimento (sic) da importância a seguir especificada, atualizada monetariamente, calculada a partir da data discriminada até a data da efetiva quitação do débito:
	Data de ocorrência
	Valor histórico (R$) 
	Débito/Crédito

	24/10/2016
	252.020,55
	D

	Valor total do débito atualizado até 9/3/2021: R$ 296.350,96.
	b) dar ciência ao Município de Aveiro/PA de que o recolhimento tempestivo da quantia acima indicada, atualizada monetariamente, sanará o processo e resultará na regularidade com ressalva de suas contas. Por outro lado, a ausência dessa liquidação tempestiva levará à irregularidade das contas, com imputação de débito, a ser atualizado monetariamente e acrescido de juros moratórios; e
	c) autorizar também, desde logo, se requerido pelo Município de Aveiro/PA, com fundamento no art. 26 da Lei 8.443/1992, c/c o art. 217, §§ 1º e 2º, do Regimento Interno, o parcelamento da dívida em até 36 parcelas, incidindo sobre cada parcela a correção monetária, fixando-lhe o prazo de quinze dias, a contar do recebimento da notificação, para comprovar perante o Tribunal o recolhimento da primeira parcela, e de trinta dias, a contar da parcela anterior, para comprovar os recolhimentos das demais parcelas, alertando o responsável de que a falta de comprovação do recolhimento de qualquer parcela importará o vencimento antecipado do saldo devedor, nos termos do § 2º do art. 217 do Regimento Interno deste Tribunal."
	3. O Ministério Público junto ao TCU, representado neste processo pelo Procurador Sérgio Ricardo Costa Caribé, manifestou-se de acordo com a proposta de encaminhamento da unidade técnica, ressalvando a necessidade de que seja acrescida deliberação no sentido da rejeição das alegações de defesa apresentadas pelo Município de Aveiro/PA.
	É o relatório.

Edenmar Machado Rosas dos Santos (OAB/PA 12.801)

Procurador Sérgio Ricardo Costa Caribé

TOMADA DE CONTAS ESPECIAL. TERMO DE COMPROMISSO. MUNICÍPIO DE AVEIRO/PA. AQUISIÇÃO DE EQUIPAMENTOS PARA PROMOVER A PRODUÇÃO DE MANDIOCA. BLOQUEIO JUDICIAL DOS RECURSOS EM DECORRÊNCIA DE DÍVIDAS TRABALHISTAS DO MUNICÍPIO. CITAÇÃO. ARGUMENTOS INCAPAZES DE AFASTAR A IRREGULARIDADE APONTADA. ABERTURA DE NOVO E IMPRORROGÁVEL PRAZO PARA RECOLHIMENTO DO DÉBITO.

TOMADA DE CONTAS ESPECIAL (TCE)

Secretaria de Controle Externo de Tomada de Contas Especial (SecexTCE)

A presente tomada de contas especial foi instaurada pela Caixa Econômica Federal (Caixa) em decorrência do saque indevido de R$ 252.020,55 da conta vinculada ao Termo de Compromisso 0372712-67/2011, firmado entre a União, por intermédio do então Ministério do Desenvolvimento Agrário (MDA - extinto) , e o Município de Aveiro/PA, que tinha por objeto estruturar a produção, a organização e o transporte da matéria prima da mandioca, através da aquisição de equipamentos, máquinas e veículos para a Secretaria Municipal de Agricultura.
	2. O ajuste foi celebrado no âmbito do Programa Nacional de Desenvolvimento Sustentável de Territórios Rurais (Pronat) e previa o repasse de R$ 349.954,66 da União e o aporte de R$ 10.823,34 por parte do município, a título de contrapartida. Desse total, apenas uma parte foi efetivamente desbloqueada para uso da prefeitura, conforme quadro abaixo, extraído a partir do Parecer 23/2018/REGOVTR (peça 3, p. 6) :
	Data de Desbloqueio
	Repasse
 (R$) 
	Contrapartida
 (R$) 
	Total
 (R$) 
	Data da Prestação de Contas
	Aprovada?

	27/12/2012
	131.630,00
	4.070,00
	135.700,00
	21/03/2013
	Sim

	22/03/2013
	38.916,40
	1.203,60
	40.120,00
	28/11/2016
	Sim

	3. As prestações de contas parciais apresentadas pela prefeitura foram aprovadas pela Caixa, sendo que a primeira parcela liberada, no valor total de R$ 135.700,00, foi utilizada para aquisição de um caminhão Volkswagen Delivery 8160, e a segunda, de R$ 40.120,00, empregada na compra de duas motos Honda 150cc, um barco de alumínio de 8 metros e um motor de popa de 15cc.
	4. O restante dos recursos presentes na conta específica do ajuste e seus rendimentos, no montante de R$ 252.020,55, apesar de ainda se encontrar bloqueada para uso do município, foi objeto de arresto, sendo transferido para conta judicial em 24/10/2016, via sistema Bacenjud, para o pagamento de dívida trabalhista da prefeitura.
	5. Como os valores não foram recompostos pela municipalidade, foi instaurada a presente tomada de contas especial e promovida a citação do município, na pessoa de seu atual prefeito.
	6. Em suas alegações, o Município de Aveiro/PA apenas se atém à ausência de prestação de contas final do ajuste pelo ex-prefeito, contra quem foi ajuizada ação civil por improbidade administrativa.
	7. Em que pese as medidas administrativas adotadas pelo município, os recursos federais não foram recompostos ou restituídos e acabaram, mesmo que independentemente de qualquer decisão voluntária dos gestores, utilizados em prol da municipalidade e em finalidade diversa da prevista no termo de compromisso.
	8. Nesse contexto resta, portanto, evidente a obrigação do ente municipal em devolver os recursos federais, consoante entendimento já cristalizado na Decisão Normativa-TCU 57/2004. Cumpre observar, entretanto, como assinalado pela unidade técnica e pelo MP/TCU, que, como a pessoa jurídica de direito público goza da presunção de boa-fé, cabe a fixação de novo e improrrogável prazo para recolhimento da quantia devida, acrescida somente de atualização monetária. Ressalvo, apenas que, ao contrário do indicado pela Secex-TCE, os cofres aos quais o valor deve ser ressarcido são os do Tesouro Nacional, uma vez que os recursos em tela foram provenientes do Orçamento Geral da União. 
	9. Essa é a oportunidade que o município tem para sanar as presentes contas. Caso assim não proceda, sua inadimplência conduzirá, inexoravelmente, à irregularidade de suas contas, situação em que o débito, além de ser atualizado monetariamente, ainda será acrescido de juros moratórios.
		Assim, manifesto minha anuência às propostas de encaminhamento da unidade técnica e do Ministério Público e VOTO por que este Colegiado adote o acórdão que ora submeto à sua deliberação.
TCU, Sala das Sessões Ministro Luciano Brandão Alves de Souza, em 13 de abril de 2021.
JORGE OLIVEIRA 
Relator